臺灣嘉義地方法院民事判決　　　　　　　100年度訴字第425號
原　　　告　嘉義縣玉山儲蓄互助.
法定代理人　石湯嫦娥
被　　　告　陳廣文
上列當事人間清償借款事件，於民國100 年9 月27日言詞辯論終
結，本院判決如下：
    主      文
被告應給付原告新臺幣拾肆萬柒仟伍佰陸拾元，及自民國九
十五年七月十三日起至清償日止，按週年利率百分之十二計算之
利息。
原告其餘之訴駁回。
訴訟費用由被告負擔百分之六十，餘由原告負擔。
本判決第一項得假執行；但被告如以新臺幣拾肆萬柒仟伍佰陸
拾元預供擔保，得免為假執行。
    事實及理由
甲、原告主張：(一)訴外人莊瑞明前於民國85年6 月13日邀同被告
    為連帶保證人，向原告借款新臺幣（下同）60萬元，約定自
    85年7 月13日起至91年6 月13日止，以每1 個月為1 期，共
    分72期，平均攤還本金，利息按月利率1 分（即週年利率百
    分之十二）計算。豈料訴外人莊瑞明屆期未為全部之清償，
    屢經催討，均置之不理。被告為連帶保證人，自應負連帶返
    還之責任，為此訴請被告為給付。(二)前開借款之實際本金為
    40萬元，因為將預計應給付之利息算入，才記載為60萬元。
    被告曾經書立認同書及同意證明書，表示要還款，且在89年
    間也匯款償還5 萬元，扣除前開清償之5 萬元及莊瑞明在原
    告處之存款、退股金後，未清償本金為347,563 元，雖原告
    屢次催討，被告均置之不理，也不接電話等語，並聲明：被
    告應給付原告60萬元及自85年7 月14日起至清償日止，按週
    年利率百分之十二計算之利息。
乙、被告則以：莊瑞明（即被告之配偶）是曾向原告借款，但被
    告沒有，至於莊瑞明所借款項是否已經清償，被告並不清楚
    ，被告曾問過莊瑞明，他說已經清償了。莊瑞明已經在86年
    間死亡，在89年間，被告應該是有還5 萬元，大概是在原告
    催繳的時候，之後就沒有消息了。本件借款自借款時起，迄
    今已逾15年，借款本金及利息之債權已罹於時效，被告自得
    為時效抗辯等語，並聲明：原告之訴駁回。
丙、得心證之理由：
一、原告起訴原請求被告給付60萬元及自85年7 月14日起至清償
    日止，按週年利率百分之十二計算之利息暨按上開利率百分
    之五十計算之違約金。嗣於本件100 年9 月27日言詞辯論期
    日陳稱不請求給付違約金等語。核原告所為係減縮其應受判
    決事項之聲明，依民事訴訟法第255 條第1 項第3 款規定，
    應予准許，合先敘明。
二、原告主張：莊瑞明前於85年6 月13日邀同被告為連帶保證人
    ，向原告借款60萬元，約定自85年7 月13日起至91年6 月13
    日止，以每1 個月為1 期，共分72期，按期平均攤還，利息
    按月利率1 分（即週年利率百分之十二）計算等事實，業據
    提出被告不爭執其真正之借據（附於本院100 年度司促字第
    7098號支付命令卷）為證，被告亦不為爭執，惟本件借貸之
    借款本金實際上僅有40萬元，因將約定給付之利息預先算入
    ，才在借據上記載為60萬元等情，為原告所自認（見本院卷
    第14頁至第15頁），是原告之前開主張，除本件借貸時之借
    款本金超過40萬元之部分外，其餘應為可採。
三、被告雖辯稱莊瑞明生前曾向被告表示前開借款已全部還清，
    是本件借款已經清償云云，惟被告並未舉證證明，其抗辯已
    難採信。況被告並不否認其在89年間曾因原告催繳而清償5
    萬元，而莊瑞明係在86年5 月間即已死亡（見支付命令卷附
    莊瑞明個人基本資料），是若莊瑞明已經清償全部債務，則
    被告豈可能在89年間又為部分清償？被告所為清償之抗辯，
    益非可採。惟前開借款之本金40萬元，經被告清償5 萬元並
    由原告以莊瑞明之存款及退股金抵充後，僅剩347,563 元等
    情，為原告自認，並有原告提出之社員個人股金及放款總帳
    附卷可按（見本院卷第28頁、第30頁），是應認本件借款之
    未清償本金之金額僅為347,563 元。
四、被告另辯稱本件借款本金及利息已經罹於時效等語。惟查：
  (一)按「借用人應於約定期限內，返還與借用物種類、品質、數
    量相同之物。」民法第478 條前段定有明文。是消費借貸之
    當事人有返還借用物期限之約定者，借用人應於約定期限內
    返還。原告主張本件借款應自85年7 月13日償還第1 期款等
    語，被告則為其「不清楚」之陳述，經核莊瑞明向原告借款
    ，於借據上雖記載借款期間自85年6 月13日起至91年6 月13
    日止。惟借據約定條款第2 條第1 項約定本金應以每1 個月
    為1 期，共分72期，按期平均攤還。是以最後1 期攤還時期
    即91年6 月回溯72個月（72期），莊瑞明應為第1 次（期）
    清償之日期為85年7 月13日。準此，原告主張莊瑞明應於85
    年7 月13日起開始按月清償本金乙節，應為可採。次按「請
    求權，因十五年間不行使而消滅。但法律所定期間較短者，
    依其規定。」、「消滅時效，自請求權可行使時起算。」民
    法第125 條、第128 條前段分別定有明文。有關消費借貸之
    返還請求權之消滅時效期間，法並無較短期間之規定，依前
    揭第125 條本文規定，其請求權因15年間不行使而消滅。而
    莊瑞明自85年7 月13日起始有開始清償之義務，則應認原告
    自85年7 月13日起始得請求莊瑞明清償，其請求權於85年7
    月13日始得行使。是應認本件借款本金之返還請求權之時效
    應自85年7 月13日開始起算，至100 年7 月12日，時效期間
    始完成。
  (二)再按，消滅時效，因起訴而中斷，依督促程序，聲請發支付
    命令者，與起訴有同一效力，民法第129 條第1 項第3 款、
    第2 項第1 款規定甚明。本件原告於前開消滅時效期間屆滿
    前之100 年7 月12日依督促程序向本院聲請發支付命令，因
    被告對支付命令提出異議，依民事訴訟法第519 條第1 項規
    定，以原告支付命令之聲請，視為起訴。準此，應認原告就
    本件借貸，已於100 年7 月12日起訴請求，則本件借款本金
    之請求權消滅時效，即因原告之起訴而中斷，被告辯稱本件
    借款本金之請求權時效已經完成等語，即非可採。
  (三)末按「利息、紅利、租金、贍養費、退職金及其他一年或不
    及一年之定期給付債權，其各期給付請求權，因五年間不行
    使而消滅。」民法第126 條亦有明文。是本件借款之約定利
    息之請求權，因5 年間不行使而消滅，依前揭第129  條第1
    項第3 款規定，自原告起訴時回溯5 年間即自95年7 月13日
    起算之利息請求權，其時效期間已因起訴而中斷，並未罹於
    時效，被告辯稱該部分利息請求權之時效已經完成云云，亦
    不可採。至自85年7 月14日起至95年7 月12日止之約定利息
    之請求權，於原告起訴時，已逾5 年時效期間，原告亦未舉
    證證明有何中斷時效之事由，則被告辯稱前開範圍之約定利
    息請求權已經罹於時效乙節，應為可採。而時效完成後，債
    務人得拒絕給付，民法第144 條第1 項有明文規定，則被告
    拒絕該部分之給付，於法有據。
五、綜上，本件借貸未清償之本金既為347,563 元，則原告請求
    被告返還本金60萬元，其超過前開金額部分，應屬無據；另
    前開已經罹於時效之利息請求權，被告既得拒絕給付，原告
    之請求，亦屬無據。從而，原告依據消費借貸及連帶保證之
    法律關係，請求被告給付347,563 元及自95年7 月13日起至
    清償日止，按週年利率百分之十二計算之利息部分為有理由
    ，應予准許；逾此範圍之請求，於法無據，應予駁回。
六、本件判決所命被告給付之金額未逾50萬元，依民事訴訟法第
    389 條第1 項第5 款規定，應依職權宣告假執行；至被告部
    分，則由本院酌定相當擔保金額，依職權宣告被告如預供所
    定擔保金額，亦得免為假執行。
七、本件事證已臻明確，兩造其餘攻擊防禦方法核與判決結果不
    生影響，爰不一一論述，併此敘明。
丁、訴訟費用負擔之依據：民事訴訟法第79條。
中    華    民    國    100   年    10    月    11    日
                  民事第一庭  法  官  林望民
以上正本係照原本作成。
如對本判決上訴，須於判決送達後20日內向本院提出上訴狀；如
委任律師提起上訴者，應一併繳納第二審判費。
中    華    民    國    100   年    10    月    11    日
                              書記官  吳明蓉